臺灣高等法院民事判決
109年度上字第481號
上  訴  人  林功超  
訴訟代理人  楊慧如律師
被 上 訴人  葉書豪  
            賴永忠  
共      同
訴訟代理人  王聖舜律師
            吳榮庭律師
上列當事人間請求返還不當得利事件，上訴人對於中華民國109
年2月27日臺灣新北地方法院108年度重訴字第150號第一審判決
提起上訴，本院於109年8月4日言詞辯論終結，判決如下：
    主      文
上訴及假執行之聲請均駁回。
第二審訴訟費用由上訴人負擔。
    事實及理由
一、上訴人主張：伊係新北市○○區○○○段○○○○段000○0地號土地（
    下稱系爭319之7土地）之所有權人，自民國60年6月14日起
    ，即持有系爭319之7土地應有部分4分之2，被上訴人則對系
    爭319之7土地並無任何持分，惟如附表所示之被上訴人名下
    建物卻自附表所示時點起即無權占用系爭319之7土地。經原
    審到場測量後，新北市○○區○○○段○○○○段○0000○0000○0000○0
    000○號（下各簡稱為9845建號、9846建號、9847建號、9848
    建號）占有系爭319之7土地部分如原判決附圖（下稱附圖）
    A部分、面積為16.65平方公尺，另新北市○○區○○○段○○○○段○
    0000○0000○號（以下各簡稱為9843建號、9844建號）占有系
    爭319之7土地部分如附圖所示B部分、面積為79.79平方公尺
    。系爭319之7土地經被上訴人之建物占據後，土地容積已經
    用盡，且被上訴人無法律上之正當原因，卻占用系爭319之7
    土地，自屬不當得利，則依各建物占用系爭319之7土地之面
    積比例，按土地公告現值之10%，請求最近5年相當於租金之
    不當得利（詳如附表所示）。爰依民法第179條不當得利之
    法律關係，求為命葉書豪應給付上訴人151萬9,399元本息，
    賴永忠應給付上訴人204萬4,033元本息，被上訴人應各自起
    訴狀繕本送達翌日起至返還系爭319之7土地之日止，逐年按
    土地公告現值之10%，給付上訴人相當於租金之不當得利。
    原審為上訴人敗訴之判決，上訴人不服，提起上訴。並上訴
    聲明：㈠原判決廢棄。㈡被上訴人葉書豪應給付上訴人151萬9
    ,399元，及自起訴狀繕本送達翌日起至清償日止，按年利率
    5%計算之利息。㈢被上訴人賴永忠應給付上訴人204萬4033元
    整，及自起訴狀繕本送達翌日起至清償日止，按年利率5%計
    算之利息。㈣被上訴人應各自起訴狀繕本送達翌日起至返還
    系爭319之7土地之日止，逐年按系爭319之7土地公告現值之
    10%，給付上訴人相當於租金之不當得利。㈤願供擔保請准宣
    告假執行。
二、被上訴人則以：被上訴人賴永忠、訴外人葉瑞仔（即被上訴
    人葉書豪之祖父）與訴外人林合（即上訴人之母，經上訴人
    同意）有合建分屋之協議，而於系爭319之7土地及新北市○○
    區○○○段○○○○段000○0地號土地（下稱系爭321之2土地）上建
    築建物（下稱系爭公寓）。葉瑞仔、林合於65年10月13日檢
    附上訴人、葉瑞仔出具之土地使用權同意書提出建造執照申
    請，以相鄰之系爭319之7土地及系爭321之2土地為標的，與
    被上訴人賴永忠合建分屋，由被上訴人賴永忠出資興建。依
    坐落系爭319之7土地及系爭321之2土地上之65建字第3254號
    建造執照與68使字第008號使用執照可知，該合建分屋協議
    確實係由葉瑞仔提供其所有之系爭321之2土地、上訴人提供
    其所有之系爭319之7土地進行合建。系爭公寓由葉瑞仔分得
    Ａ棟2樓、Ｂ棟2樓共兩戶（即9843、9846建號建物）、林合分
    得Ａ棟1樓、Ａ棟4樓共兩戶（即6294、6295建號建物）、被上
    訴人賴永忠分得Ａ棟3樓、Ｂ棟1、3、4樓共四戶（即9844、98
    45、9847、9848建號建物），嗣經臺北縣政府建設局（現改
    制為新北市政府工務局）於68年1月3日發給使用執照。被上
    訴人賴永忠分得之9844、9845、9847、9848建號建物，皆係
    於103年5月5日辦理所有權第一次登記。訴外人葉瑞仔係被
    上訴人葉書豪之祖父，葉瑞仔於99年1月19日死亡後，上開9
    843、9846建號建物先由訴外人葉順裕（即被上訴人葉書豪
    之父）繼承，嗣葉順裕於101年4月10日死亡，上開9843、98
    46建號建物爰由被上訴人葉書豪繼承，並於103年5月5日辦
    理所有權第一次登記。此種由地主及出資興建者各分得一半
    土地房屋之合建方式符合一般合建實務常理，上訴人主張地
    主應該會分得比較多、林合不可能僅分得2戶云云，與事實
    不符且未盡舉證責任等語，資為抗辯。並答辯聲明：㈠上訴
    駁回。㈡如受不利判決，願供擔保請准宣告免為假執行。
三、兩造不爭執事項：（見本院卷第74至75頁）
  ㈠上訴人原於60年6月14日以買賣原因、登記日期為60年9月27
    日，取得系爭319之7土地之所有權全部。
  ㈡系爭319之7土地上有8間建物，除原判決附表所示之6間外，
    尚有建號6294、6295號建物2間。
  ㈢林合為上訴人之母；葉瑞仔為被上訴人葉書豪之祖父。
  ㈣林合所有之6295建號建物，於81年8月7日出售予劉玉金，於8
    1年10月5日辦理移轉登記完畢。上訴人亦於81年8月7日將上
    開建物坐落系爭319之7土地持分4分之1出售予劉玉金，於81
    年10月8日辦理移轉登記完畢。
  ㈤林合所有之6294建號建物，則於82年1月5日出售予陳文通，
    於82年1月21日辦理移轉登記完畢，上訴人亦於82年1月5日
    將上開建物坐落系爭319之7土地持分4分之1出售予陳文通，
    於82年1月21日辦理移轉登記完畢。
四、本院得心證之理由：
　　上訴人主張其為系爭319之7土地之共有人，所有權應有部分
    為2分之1，有如附表所示建物無法律上原因坐落其上，並請
    求被上訴人給付相當租金之不當得利等情，為被上訴人所否
    認，並以前詞置辯詞，茲就爭點分述如下：
  ㈠經查，上訴人於65年7月19日、被上訴人葉書豪之祖父葉瑞仔
    於同年月22日分別出具土地使用權同意書，由被上訴人賴永
    忠、葉瑞仔及林合於65年10月13日提出建造執照申請，以相
    鄰之系爭319之7土地及系爭321之2地號土地為標的，與被上
    訴人賴永忠進行合建分屋，葉瑞仔分得Ａ棟二樓、Ｂ棟二樓共
    兩戶（即附表編號1、2所示建物）、林合分得Ａ棟一樓、Ａ棟
    四樓共兩戶、被上訴人賴永忠分得Ａ棟三樓、Ｂ棟一、三、四
    樓共四戶（即附表編號3至6所示建物），並分別由渠等擔任
    各該樓層之起造人，嗣於68年1月3日經臺北縣政府建設局核
    發68使字第008號使用執照等情，有上訴人出具之土地使用
    權同意書、葉瑞仔出具之土地使用權同意書、建造執照申請
    書、起造人名冊、使用執照等件在卷可證（見原審卷第349
    至357頁、臺灣新北地方法院107年度板簡字第2702號卷第83
    至88頁），應認為真實。。
　㈡又依上訴人及葉瑞仔出具之土地使用權同意書（見原審卷第3
    49至351頁）以察，足認係基於與林合、葉瑞仔及被上訴人
    賴永忠間之合建契約，而同意提供系爭319之7土地、系爭32
    1之2土地作為一宗建築基地，進行整體規劃以興建系爭公寓
    。另對照系爭公寓之平面圖、配置圖及現場照片（見原審卷
    第153至159頁、第173頁、第385至387頁）以觀，可知如附
    表所示6筆建物，與林合原分得之6295、6294建號建物係屬
    共用樓梯、左右兩側各4層樓之結構相連之區分所有建物。
    其中林合所有之6295建號建物，於81年8月7日出售予劉玉金
    ，於81年10月5日辦理移轉登記完畢，上訴人亦於81年8月7
    日將系爭319之7土地持分4分之1出售予劉玉金，於81年10月
    8日辦理移轉登記完畢；另6294建號建物，則於82年1月5日
    出售予陳文通，於82年1月21日辦理移轉登記完畢，上訴人
    亦於82年1月5日將系爭土地持分4分之1出售予陳文通，於82
    年1月21日辦理移轉登記完畢（見兩造不爭執事實㈣㈤所載）
    ，並有土地及建築物改良物登記簿在卷可參（見原審卷第79
    、85、95、97頁）。足見林合於系爭公寓建造完畢後，確有
    受分配兩間房屋，嗣後再將分得之房屋，上訴人併同該等基
    地一併出售等情，可徵該合建契約之當事人業已完成分屋，
    且上訴人知悉並同意系爭公寓之建造，故被上訴人辯稱被上
    訴人賴永忠及葉瑞仔與上訴人之母林合，有於系爭319之7土
    地及系爭321之2地號土地上合建分屋之協議，應堪採信。
　㈢而土地所有人出具土地使用權同意書，概括同意提供土地作
    為他方建築區分所有房屋之基地，所建房屋由合建契約雙方
    分配者，該土地所有人顯然知悉所提供之土地係作為建築基
    地，供他人興建永久性房屋繼續使用，並得預期房屋所有人
    將使用該土地至房屋滅失或無法繼續使用之日為止。且土地
    所有人提供之土地，在房屋滅失或無法繼續使用前，顯無從
    為基地共用關係以外之使用，則其書立土地使用權同意書之
    真意，自可推斷係默許房屋區分所有人使用該土地至房屋不
    堪使用為止，房屋區分所有人基於該同意書，自有占有使用
    該土地之權利；因轉讓而繼受房屋所有權之人，除有反對之
    特約外，亦應推斷土地所有人對之默許繼續使用該土地。故
    房屋區分所有人及其承受人以不違反共用關係目的之方式使
    用該土地，土地所有人不得對其主張無權占有。 
  ㈣則衡諸事理，上訴人當已將系爭319之7土地交付系爭公寓之
    區分所有人占有，被上訴人亦受有房屋之分配，可以認定。
    則上訴人提供系爭319之7土地，顯已無從為系爭公寓坐落基
    地以外之其他目的之使用，且其顯可知悉系爭319之7土地將
    持續作為系爭公寓基地使用，並得預期系爭公寓區分所有人
    （包括被上訴人）及其承受人，將持續使用系爭319之7土地
    至系爭公寓不堪使用為止。準此，上訴人出具土地使用權同
    意書之真意，係默許系爭公寓區分所有人及其承受人（包括
    被上訴人）使用系爭319之7土地作為系爭公寓基地使用，至
    系爭公寓不堪使用為止，甚為明確。且系爭319之7土地確供
    被上訴人作為如附表所示建物基地使用，業經原審勘驗明確
    ，有勘驗筆錄及照片可查（見原審卷第383至391頁），並未
    違反系爭319之7土地作為基地使用目的，揆諸上揭說明，被
    上訴人辯稱其等依土地使用權同意書之法律關係使用系爭31
    9之7土地，係屬有權占有，即屬有據，上訴人不得主張無權
    占有。 
　㈤末按所有人對於無權占有或侵奪其所有物者，得請求返還之
    。對於妨害其所有權者，得請求除去之；無法律上之原因而
    受利益，致他人受損害者，應返還其利益，民法第767條第1
     項前段、中段，及第179條分別定有明文。據此，以無權占
    有土地為原因，依上開規定請求返還因占有所獲不當得利者
    ，須以占有人占有土地無正當權源為必要。經查，被上訴人
    所有如附表所示建物占有系爭319之7土地既非無權占有，上
    訴人依上開規定請求被上訴人給付如附表「上訴人主張之不
    當得利數額」所載相當於租金之不當得利本息，即無理由。
    至上訴人援用最高法院99年度台上字第1585號判決為據，主
    張縱認被上訴人得合法使用如附表所示建物所坐落土地，亦
    須支付相當之對價或其他費用，非可當然無償使用系爭土地
    云云。然最高法院99年度台上字第1585號判決所由之基礎事
    實係由現土地所有權人之前手出具之土地使用權同意書繼受
    問題，與本件已未盡相同，自無從比附援引，故上訴人此部
    分抗辯，亦無可採。 
五、綜上所述，上訴人依民法第179條規定，求為如其原審聲明
    所示之判決，及供擔保為條件之假執行宣告，均不應准許，
    原審為上訴人敗訴之判決，核無違誤。上訴意旨指摘原判決
    不當，求予廢棄改判，為無理由，應駁回其上訴。又上訴人
    之請求既經駁回，其於本院所為假執行之聲請亦失所附麗，
    應予駁回。
六、本件事證已臻明確，兩造其餘主張陳述及所提之證據，經審
    酌後認於判決結果無影響，爰不另一一論駁，附此敘明。
七、據上論結，本件上訴為無理由，判決如主文。
中　　華　　民　　國　　109 　年　　8 　　月　　 25 　日
                  民事第十七庭  
                      審判長法  官  黃雯惠
                            法  官  石有為
                            法  官  林佑珊
附表：
編號 所有權人 門牌號碼 建    物 建築完成日期 上訴人主張之不當得利數額 1 葉書豪 新北市○○區○○路0段000巷0弄0○0號（2樓） 新北市○○區○○○段○○○○段0000○號 68年1月3日 葉書豪部分： ①之9843建號部分：各年度之金額分別為25萬1,123元、25萬9,934元、26萬7,277元、25萬4,060元、22萬3,220元，合計125萬7,082元。 ②9846建號部分，各年度之金額分別為5萬2,402元、5萬4,241元、5萬5,772元、5萬3,015元、4萬6,580元，合計為26萬2,317元。 ③葉書豪部分共計為151萬9,399元（計算式：1,257,082＋262,317＝1519,399）。    面積：22.67坪   2 葉書豪 新北市○○區○○路0段000巷0弄0○0號（2樓） 新北市○○區○○○段○○○○段0000○號 同上 同上    面積：23.8坪   3 賴永忠 新北市○○區○○路0段000巷0弄0○0號（3樓） 新北市○○區○○○段○○○○段0000○號 同上 賴永忠部分： ①9844建號部分：各年度之金額分別為25萬1,123元、25萬9,934元、26萬7,277元、25萬4,060元、223,220元，合計125萬7,082元。 ②9845、9847、9848建號部分，各年度之金額分別為5萬2,402元、5萬4,241元、5萬5,772元、5萬3,015元、4萬6,580元，各年度合計分別為26萬2,317元。 ③賴永忠部分共計為204萬4,033元（計算式：1,257,082＋262,317＋262,317＋262,317＝2,044,033）    面積：22.67坪   4 賴永忠 新北市○○區○○路0段000巷0弄0號（1樓） 新北市○○區○○○段○○○○段0000○號 同上 同上    面積：25.64坪   5 賴永忠 新北市○○區○○路0段000巷0弄0○0號（3樓） 新北市○○區○○○段○○○○段0000○號 同上 同上    面積：23.8坪   6 賴永忠 新北市○○區○○路0段000巷0弄0○0號（4樓） 新北市○○區○○○段○○○○段0000○號 同上 同上    面積：23.8坪   
正本係照原本作成。
如不服本判決，應於收受送達後20日內向本院提出上訴書狀，其
未表明上訴理由者，應於提出上訴後20日內向本院補提理由書狀
（均須按他造當事人之人數附繕本）上訴時應提出委任律師或具
有律師資格之人之委任狀；委任有律師資格者，另應附具律師資
格證書及釋明委任人與受任人有民事訴訟法第466 條之1第1項但
書或第2項（詳附註）所定關係之釋明文書影本。如委任律師提
起上訴者，應一併繳納上訴審裁判費。
中　　華　　民　　國　　109 　年　　8 　　月　　31　　日

  　　　　　　　　　　　　　書記官  戴伯勳
　　　　　　　　　　　　　
附註：
民事訴訟法第466條之1（第1項、第2項）：
對於第二審判決上訴，上訴人應委任律師為訴訟代理人。但上訴
人或其法定代理人具有律師資格者，不在此限。
上訴人之配偶、三親等內之血親、二親等內之姻親，或上訴人為
法人、中央或地方機關時，其所屬專任人員具有律師資格並經法
院認為適當者，亦得為第三審訴訟代理人。